臺灣高等法院民事判決　　　　　　　　　　　　　　九十二年度重上字第二七七號
　　上　訴　人　詹順貴律師即偉勝營造股份有限公司破產管理人
　　訴訟代理人　劉姿吟律師
　　　　　　　　洪韶瑩律師
　　被　上訴人　中興商業銀行股份有限公司
　　法定代理人　王南華
　　被　上訴人　新竹國際商業銀行股份有限公司
　　法定代理人　詹宣勇
　　被　上訴人　中央信託局股份有限公司
　　法定代理人　許嘉棟
　　被　上訴人　台北銀行股份有限公司
　　法定代理人　林基源
　　被　上訴人　合作金庫銀行股份有限公司
　　法定代理人　蘇金豐
　　被　上訴人　台灣中小企業銀行股份有限公司
　　法定代理人　鍾甦生
　　右六人共同
　　訴訟代理人　劉明鏡律師
　　被　上訴人　台北市政府工務局養護工程處
　　法定代理人　羅俊昇
　　訴訟代理人　鄭妙蓉律師
右當事人間清償債務事件，上訴人對於中華民國九十二年三月二十八日臺灣臺北地方
法院八十八年度重訴字第一九七五號第一審判決提起上訴，經本院於九十三年十一月
二十三日辯論終結，判決如下：
    主      文
原判決關於（一）駁回上訴人後開第二項之訴部分；（二）命被上訴人台北市政府工
務局養護工程處給付被上訴人中興商業銀行股份有限公司、新竹國際商業銀行股份有
限公司、中央信託局股份有限公司、台北銀行股份有限公司、合作金庫銀行股份有限
公司、台灣中小企業銀行股份有限公司新台幣壹仟柒佰拾陸萬仟佰伍拾元本息
及該部分假執行之宣告；（三）駁回上訴人後開第四項之訴部分及該部分假執行之聲
請，暨命上訴人負擔主參加訴訟費用及命被上訴人台北市政府工務局養護工程處負擔
本訴訟費用之裁判均廢棄。
確認被上訴人中興商業銀行股份有限公司、新竹國際商業銀行股份有限公司、中央信
託局股份有限公司、台北銀行股份有限公司、合作金庫銀行股份有限公司、台灣中小
企業銀行股份有限公司與破產人偉勝營造股份有限公司，於民國八十六年七月十五日
就破產人偉勝營造股份有限公司承攬被上訴人台北市政府工務局養護工程處「社子島
防潮堤加高（第三標）工程」之工程款所為債權讓與關係不存在。
第一項（二）廢棄部分，被上訴人中興商業銀行股份有限公司、新竹國際商業銀行股
份有限公司、中央信託局股份有限公司、台北銀行股份有限公司、合作金庫銀行股份
有限公司、台灣中小企業銀行股份有限公司在第一審之訴及假執行之聲請均駁回。
被上訴人台北市政府工務局養護工程處應給付上訴人新台幣壹仟柒佰拾壹萬仟
佰伍拾元，及自民國八十九年六月十八日起至清償日止，按年息百分之五計算之利息
。
其餘上訴駁回。
第一、二審訴訟費用關於上訴部分，由被上訴人台北市政府工務局養護工程處負擔五
分之二，餘由上訴人負擔；第一審訴訟費用關於命被上訴人台北市政府工務局養護工
程處負擔本訴訟費用部分，由被上訴人中興商業銀行股份有限公司、新竹國際商業銀
行股份有限公司、中央信託局股份有限公司、台北銀行股份有限公司、合作金庫銀行
股份有限公司、台灣中小企業銀行股份有限公司負擔。
本判決第四項所命被上訴人台北市政府工務局養護工程處之給付，於上訴人以新台幣
伍佰柒拾柒萬元為被上訴人台北市政府工務局養護工程處供擔保後，得假執行。但被
上訴人台北市政府工務局養護工程處如以新台幣壹仟柒佰拾壹萬仟佰伍拾元為
上訴人預供擔保，得免為假執行。
    事      實
甲、上訴人方面：
壹、聲明：
一、先位聲明：
（一）原判決關於不利上訴人部分廢棄。
（二）如主文第二、三項所示。
（三）被上訴人台北市政府工務局養護工程處（下稱北市養工處）應給付上訴人新台
      幣（下同）三千九百四十九萬五千二百八十六元，及自起訴狀繕本送達之翌日
      起至清償日止，按年息百分之五計算之利息。
（四）關於前項請求，請准供擔保宣告假執行。
二、備位聲明：
（一）原判決關於不利上訴人部分廢棄。
（二）被上訴人中興商業銀行股份有限公司、新竹國際商業銀行股份有限公司、中央
      信託局股份有限公司、台北銀行股份有限公司、合作金庫銀行股份有限公司、
      台灣中小企業銀行股份有限公司（下稱台灣中小企銀等聯貸銀行）與破產人偉
      勝營造股份有限公司（下稱偉勝公司），於民國（下同）八十六年七月十五日
      就破產人偉勝公司承攬被上訴人北市養工處「社子島防潮堤加高（第三標）工
      程」（下稱系爭工程）之工程款所為債權讓與行為應予撤銷。
（三）被上訴人台灣中小企銀等聯貸銀行在第一審請求被上訴人北市養工處給付一千
      七百三十六萬三千三百五十元本息之訴部分，及該部分假執行之聲請均駁回。
（四）被上訴人北市養工處應給付上訴人三千九百四十九萬五千二百八十六元，及自
      起訴狀繕本送達之翌日起至清償日止，按年息百分之五計算之利息。
（五）關於前項請求，請准供擔保宣告假執行。
貳、陳述：除與原判決記載相同部分，予以引用外，並補稱略以：
一、系爭工程款債權禁止讓與之特約，乃訂在工程合約第一頁第四條之「付款方式」
    中，且緊接在第三條「合約總價」之約定之後，依常理判斷被上訴人台灣中小企
    銀等聯貸銀行不可能未發現；更何況第四條之「付款方式」關係被上訴人台灣中
    小企銀等聯貸銀行何時能受領該工程款之給付，影響彼等之權益甚鉅，被上訴人
    台灣中小企銀等聯貸銀行之專業法務人員曾經審核系爭工程合約，理應知悉有此
    特約。
二、破產人偉勝公司業已提供系爭工程合約書至被上訴人台灣中小企銀等聯貸銀行之
    代表台灣中小企銀，依經驗法則，該代表銀行之人員必定知悉前開特約規定。故
    被上訴人台灣中小企銀等聯貸銀行之人員既已知悉系爭工程有工程款債權禁止讓
    與之特約，則被上訴人台灣中小企銀等聯貸銀行自不得再推諉主張彼等為善意。
三、被上訴人北市養工處係系爭工程款之債務人，其經受通知後，始知被上訴人台灣
    中小企銀等聯貸銀行與破產人偉勝公司就系爭工程款為債權讓與，其並非該債權
    讓與之當事人，自不得以其函文作為被上訴人台灣中小企銀等聯貸銀行就系爭債
    權讓與為善意第三人之證明。
四、系爭債權讓與並非屬有對價之行為。蓋消費借貸契約乃單務契約，不可能有對價
    關係存在，消費借貸契約成立後，借貸人即發生依約返還借款之義務，故縱系爭
    債權讓與為被上訴人台灣中小企銀等聯貸銀行繼續撥付破產人偉勝公司第二次貸
    款之前提要件，惟破產人偉勝公司為債權讓與之後，即喪失該債權，然卻未自被
    上訴人台灣中小企銀等聯貸銀行獲得相當工程款價金之對待給付，故破產人偉勝
    公司現實之財產已經減少；而被上訴人台灣中小企銀等聯貸銀行後續撥付之貸款
    ，破產人偉勝公司仍須負返還借款之義務，故破產人偉勝公司係減少該工程款債
    權，卻未有相對之收入並增加該借款債務，故系爭債權讓與並非有償行為，並有
    害於破產人偉勝公司之其他債權人之權利。
五、關於驗收總價部分，被上訴人北市養工處在系爭工程完工後，未將保留款十三萬
    六千五百三十元計入未領工程款，有系爭工程第六十五期、第六十六期、第六十
    七期之估驗計價單上註記之記載可稽。系爭工程既已驗收通過，被上訴人北市養
    工處再無保留之依據，應一併予以補計發還。
六、關於逾期扣款部分，原判決漏未審酌系爭工程之延宕，全係因可歸責於被上訴人
    北市養工處之過失所致，而令破產人偉勝公司須負擔逾期罰款二千二百零四萬五
    千四百零六元，顯有不當。
乙、被上訴人台灣中小企銀等聯貸銀行方面：
壹、聲明：上訴駁回。
貳、陳述：除與原判決記載相同部分，予以引用外，並補稱略以：
一、破產人偉勝公司與被上訴人台灣中小企銀等聯貸銀行均不確知系爭工程合約內有
    「工程款不得轉讓或委託他人代領」之約定。且相關契約及附件之送交，僅係被
    上訴人台灣中小企銀等聯貸銀行同意簽訂聯貸契約前之初步瞭解階段，聯貸契約
    是否可以簽訂，尚屬未知，何況係事後之債權讓與，故被上訴人台灣中小企銀等
    聯貸銀行確實無法知悉系爭工程合約有工程款不得轉讓之約定存在。再「工程款
    不得讓與」之約定，並非被上訴人台灣中小企銀等聯貸銀行考量應予聯貸與否之
    要件；是否有此工程契約存在及工程款是否可供回收作為貸款之清償始為考量重
    點，上開禁止工程款債權讓與之約定僅係契約中支微末節之細部約定，並非被上
    訴人台灣中小企銀等聯貸銀行關注之重點，果相關數大箱契約及附件曾放置被上
    訴人台灣中小企銀處三、五日後始取回，亦難據此即認原判決認定被上訴人台灣
    中小企銀等聯貸銀行不知有禁止讓與之特約及被上訴人為善意第三人，違背經驗
    法則。
二、按單純之消費借貸固屬單務契約，惟在以債權讓與為前題，始同意撥貸消費借貸
    款之相互約定下，該債權讓與與消費借貸間即屬有對價之雙務契約。再簽訂消費
    借貸契約後，契約雖已成立，惟於借貸款撥付前，契約並不生效，借款人於斯時
    並不發生返還借款之義務，唯有在借款撥付後，借款人始生返還借款之義務，足
    證本件債權讓與與消費借貸之撥付係屬有對價之有償行為。
三、被上訴人台灣中小企銀等聯貸銀行為保障借貸債權回收，乃於第二次撥付破產人
    偉勝公司四億六百餘萬元之貸款契生效前，要求保障，並於破產人偉勝公司同意
    債權讓與後，始同意繼續撥付貸款，即係有對價行為，無詐害債權之可言。
四、承攬契約不管有無債權不得讓與之約定，工程款之給付，當係於一定之條件成就
    後始由定作人支付與承攬人；而破產人偉勝公司與被上訴人台灣中小企銀等聯貸
    銀行間如何清償貸款，則係依放款合約之約定辦理，承攬契約與放款合約就報酬
    之給付與貸款之清償，無絕對關連。故承攬契約中有債權不得讓與之約定，亦不
    影響被上訴人台灣中小企銀等聯貸銀行依放款合約應受清償之權益，上訴人以系
    爭工程合約付款方式對被上訴人台灣中小企銀等聯貸銀行之權益影響甚大，進而
    指稱被上訴人台灣中小企銀等聯貸銀行知悉債權不得讓與云云，為無理由。
丙、被上訴人北市養工處方面：
壹、聲明：
一、上訴駁回。
二、如受不利判決，願預供擔保，請准宣告免為假執行。
貳、陳述：除與原判決記載相同部分，予以引用外，並補稱略以：
一、被上訴人台灣中小企銀等聯貸銀行並未舉證證明彼等係善意第三人，故彼等與破
    產人偉勝公司間所為之債權讓與契約，不生效力。
二、被上訴人北市養工處已展延系爭工程工期一二○天，破產人偉勝公司亦已同意此
    一展延期間，則被上訴人北市養工處未能排除施工障礙所造成之延宕，已因展延
    工期而獲彌補。上訴人主張違約金顯然過高，為無理由。
    理    由
壹、程序方面：
一、本件被上訴人中興商業銀行股份有限公司之法定代理人由王宣仁依序變更為潘隆
    政、何文雄、楊照、王南華（見原審卷第一宗三○二頁、第三宗三○一頁，本院
    卷第一宗九五、一四一頁）；被上訴人中央信託局，其法定代理人由林青賢依序
    變更為黃榮顯、黃瑞松、許嘉棟，嗣並變更組織為中央信託局股份有限公司（見
    原審卷第三宗一八二、二一六頁，本院卷第一宗一九八頁）；被上訴人台北銀行
    股份有限公司之法定代理人由廖正井變更為林基源（見原審卷第三宗一八二頁）
    ；被上訴人合作金庫銀行股份有限公司之法定代理人由李文雄依序變更為梁成金
    、蘇金豐（見原審卷第三宗一八二頁，本院卷第二宗四三頁）；被上訴人台灣中
    小企業銀行股份有限公司之法定代理人由蕭介仁依序變更為王榮周、鍾甦生（見
    原審卷第三宗二九頁背面，本院卷第二宗一七頁）；被上訴人北市養工處之法定
    代理人由陳嘉欽變更為羅俊昇（見原審卷第一宗三三七頁），均據彼等具狀聲明
    承受訴訟，並續行訴訟，核無不合。又原審就被上訴人北市養工處之法定代理人
    變更為羅俊昇，在本件訴訟程序因原判決之送達而當然停止後，雖未就伊承受訴
    訟之聲明為裁定，惟本件既經上開有法定代理權人續行訴訟，且兩造亦均未提出
    異議，應認上開程序上之瑕疵，已因當事人喪失責問權而補正。又原判決將被上
    訴人新竹國際商業銀行股份有限公司（見原審起訴狀）誤載為新竹區中小企業銀
    行股份有限公司，應予更正。
二、上訴人為破產人偉勝公司之破產管理人，有原法院八十七年度破字第二五號民事
    裁定可稽（見原審卷第一宗九一頁），其提起本件主參加訴訟，已取得破產監查
    人周志誠會計師之追認同意，有追認同意書可憑（見原審卷第三宗五五頁），核
    無不合。又依破產法第七十八條規定，破產人在破產宣告前所為之無償或有償行
    為，有損害於債權人之權利，依民法之規定得撤銷者，破產管理人應聲請法院撤
    銷之。而破產法第一百二十條所規定債權人會議得議決之事項，並未包括議決核
    准破產管理人依破產法第七十八條提起撤銷訴訟之事項，被上訴人台灣中小企銀
    等聯貸銀行抗辯破產人偉勝公司第一次破產債權人會議曾決議就本件債權讓與「
    不訴請撤銷」，而謂上訴人不得提起本件撤銷之訴云云，核屬無據。
三、上訴人於九十三年十一月二十三日在本院追加聲明求為駁回被上訴人台灣中小企
    銀等聯貸銀行在原審請求被上訴人北市養工處給付彼等一千七百三十六萬三千三
    百五十元本息之訴部分，及該部分假執行之聲請；經查伊係依修正前民事訴訟法
    第五十四條第一項規定提起本件主參加訴訟，在上開規定經修正並於九十二年九
    月一日施行後，適用修正後同法第五十四條第一項第一款規定；上訴人係對本訴
    訟兩造之訴訟標的為自己有所請求而提起本件主參加訴訟，其追加上開聲明，與
    其原請求之基礎事實同一，依同法第四百四十六條第一項、第二百五十五條第一
    項第二款規定，應予准許。
貳、實體方面：
一、本件上訴人提起主參加訴訟主張：伊為破產人偉勝公司之破產管理人，破產人偉
    勝公司於七十九年四月十一日與被上訴人北市養工處訂約承攬系爭工程，依系爭
    工程合約第四條約定，系爭工程款之債權不得讓與，被上訴人台灣中小企銀等聯
    貸銀行在貸款與破產人偉勝公司進行審查時，亦曾取得系爭工程合約，明知有此
    項禁止工程款債權讓與之約定，竟於八十六年七月十五日與破產人偉勝公司訂約
    就系爭工程款為債權讓與，該債權讓與行為應不生效力；縱認為有效，因破產人
    偉勝公司就系爭工程款債權所為之讓與，係預就將來可能發生之工程款債權為讓
    與，而被上訴人台灣中小企銀等聯貸銀行與破產人偉勝公司於八十六年三月二十
    四日所簽訂之聯合放款合約，其第一條第四款已約定還款期限為「自第一次撥款
    日起三年」，其還款期限為八十九年四月三十日，縱因破產人偉勝公司嗣經宣告
    破產，其所有借款視為全部到期，亦須於八十七年八月二十七日經原法院宣告破
    產始為到期，上開債權讓與係就未屆清償期之借款債務，提供清償之機會，應屬
    無償行為，減少破產人偉勝公司之資力，有礙其他破產債權人之公平受償；縱認
    為有償行為，然依被上訴人台灣中小企銀等聯貸銀行與破產人偉勝公司所訂放款
    合約之原放款條件，被上訴人台灣中小企銀等聯貸銀行亦無權悉數取得系爭工程
    款，彼等要求破產人偉勝公司讓與系爭工程款債權，自有害於其他破產債權人之
    公平受償，應屬民法第二百四十四條第二項之詐害行為，依破產法第七十八條規
    定，亦應予撤銷；而破產人偉勝公司就系爭工程尚有部分工程款未領取，被上訴
    人北市養工處僅承認一千一百七十萬五千六百七十七元尚未給付，短計五百七十
    四萬四千二百零三˙五四元，又工程保固金四百四十萬九千零八十一元已屆返還
    期限，亦應返還；另被上訴人北市養工處以破產人偉勝公司逾期完工，罰款工程
    決算總價之百分之十即二千二百零四萬五千四百零六元，然系爭工程之所以逾期
    ，係因被上訴人北市養工處未如期排除施工障礙，延宕多年，又因政策考量強令
    破產人偉勝公司之次承攬人張友真於復工後五日內完工所致，故系爭工程之遲延
    顯非可歸責於破產人偉勝公司，被上訴人北市養工處仍有工程款三千九百四十九
    萬五千二百八十六元未付，縱認應課以違約金，亦應酌減至工程決算總價之百分
    之一，此一工程款債權應屬破產人偉勝公司之破產財團所有，被上訴人北市養工
    處應如數給付等情，爰就被上訴人台灣中小企銀等聯貸銀行請求被上訴人北市養
    工處清償債務之訴訟，提起主參加訴訟，先位聲明求為確認被上訴人台灣中小企
    銀等聯貸銀行與破產人偉勝公司間之上開債權讓與關係不存在，及駁回被上訴人
    台灣中小企銀等聯貸銀行在原審請求被上訴人北市養工處給付一千七百三十六萬
    三千三百五十元本息之訴及該部分假執行之聲請，暨命被上訴人北市養工處給付
    伊三千九百四十九萬五千二百八十六元及自起訴狀繕本送達之翌日起至清償日止
    ，按年息百分之五計付利息之判決；備位聲明求為撤銷被上訴人台灣中小企銀等
    聯貸銀行與破產人偉勝公司間之上開債權讓與行為，及駁回被上訴人台灣中小企
    銀等聯貸銀行在原審請求被上訴人北市養工處給付一千七百三十六萬三千三百五
    十元本息之訴及該部分假執行之聲請，暨命被上訴人北市養工處給付伊上開本息
    之判決（除上訴人先、備位聲明中求為駁回被上訴人台灣中小企銀等聯貸銀行在
    原審請求被上訴人北市養工處給付一千七百三十六萬三千三百五十元本息之訴及
    該部分假執行之聲請，係在本院追加之聲明外；原審判決上訴人敗訴，上訴人不
    服，提起上訴）。
    本件被上訴人台灣中小企銀等聯貸銀行起訴主張：彼等與破產人偉勝公司於八十
    六年三月二十四日訂立放款合約，貸款予破產人偉勝公司共計七億六千四百十六
    萬元；破產人偉勝公司於八十六年七月十五日與彼等簽訂債權讓與合約書，將所
    承攬被上訴人北市養工處之系爭工程，過去已完成尚未領取及將來完成所應領取
    之工程估驗價款及其可享有之法定抵押權，轉讓與彼等，該債權讓與合約書業經
    破產人偉勝公司送達與被上訴人北市養工處於同年七月十六日收受，故本件債權
    讓與業已生效，其讓與範圍為破產人偉勝公司對被上訴人北市養工處之全部工程
    款債權計三千九百四十九萬五千二百八十六元；詎被上訴人北市養工處竟以系爭
    工程款債權不得讓與為由，拒絕將上開款項撥交彼等領取；然彼等與破產人偉勝
    公司簽訂債權讓與合約時，並不知被上訴人北市養工處與破產人偉勝公司間之系
    爭工程承攬契約有工程款不得轉讓或委託他人代領之特約，破產人偉勝公司亦未
    告知有此特約，故彼等係善意第三人，被上訴人北市養工處應將系爭工程款給付
    與彼等；且被上訴人北市養工處於八十六年七月十六日收受債權讓與通知後，至
    同年十月七日始函告有此項約定，彼等並無過失；系爭工程實際開工日期為七十
    九年六月三十日，其工期為扣除星期例假日之三○○個晴雨天，而系爭工程開工
    後無法如期施工，均非破產人偉勝公司所造成，而係被上訴人北市養工處未能事
    先排除施工障礙導致工程無法進行，與破產人偉勝公司無關，被上訴人北市養工
    以破產人偉勝公司逾期二二四天罰款二千二百零四萬五千四百零六元，應屬無據
    ，且顯屬過高，應按決算工程款之百分之一即二百二十六萬一千九百八十三元計
    算違約金，始屬相當；又系爭工程於八十七年五月三日完工，於八十八年九月三
    十日驗收完畢，被上訴人北市養工處應於八十九年九月三十日退還二分之一之保
    留款，另二分之一保留款亦應於九十年九月三十日全數退還等情，爰求為命被上
    訴人北市養工處給付三千九百四十九萬五千二百八十六元及其中一千九百八十一
    萬四千七百零三元自起訴狀繕本送達之翌日起，其中二百二十六萬一千九百八十
    三元自八十九年九月三十日起；其中二百二十六萬一千九百八十三元自九十年九
    月三十日起；其中一千五百十五萬六千六百十七元自九十年一月十六日起，均至
    清償日止，按年息百分之五計付利息之判決（原審判決被上訴人北市養工處應給
    付被上訴人台灣中小企銀等聯貸銀行一千七百三十六萬三千三百五十元，及自八
    十八年九月九日起至清償日止，按年息百分之五計算之利息；駁回被上訴人台灣
    中小企銀等聯貸銀行其餘之請求。被上訴人台灣中小企銀等聯貸銀行、北市養工
    處就其各自敗訴部分，均未上訴）。並對上訴人提起之主參加訴訟，以：彼等與
    破產人偉勝公司就系爭工程款債權所為之讓與業已合法生效；該債權讓與，係彼
    等撥付第二次貸款予破產人偉勝公司之對價，並非就未屆清償期之借款提供清償
    ，非屬無對價之無償行為；況彼等就該債權讓與合約所受償之金額，仍有一定成
    數轉作借貸款供破產人偉勝公司作為營運週轉之用，使破產人偉勝公司有一定之
    資金可以支付員工薪資及次承攬人之報酬，足證上開債權讓與及撥付貸款，係對
    破產人偉勝公司紓困及保障彼等之債權；破產人偉勝公司仍有其他工程收入可供
    週轉營運，絕無明知有損害於其他債權人之權利，或受益人於受益時亦明知有損
    害於債權人權利之情事；本件紓困貸款總金額高達七億六千四百十六萬元，均係
    依破產人偉勝公司需用資金之實際情形撥付，以供破產人偉勝公司支付民間債款
    、稅捐、員工薪資，包含系爭工程所需之工程用款；破產人偉勝公司所讓與債權
    之金額，遠低於彼等所貸與之金額，且至宣告破產申報債權為止，共積欠彼等達
    九億六千餘萬元，顯無詐害債權之可言；本件債權讓與行為對破產人偉勝公司之
    資力不生影響，上訴人不得依破產法第七十八條及民法第二百四十四條第一項、
    第二項之規定訴請撤銷；況上訴人所提起本件撤銷詐害行為之訴訟，亦已罹於一
    年之除斥期間而不得提起云云，資為抗辯。
    被上訴人北市養工處則以：伊與破產人偉勝公司間所訂系爭工程合約有禁止工程
    款債權讓與之特約，被上訴人台灣中小企銀等聯貸銀行亦曾取得系爭工程合約，
    應知有此項特約，故彼等與破產人偉勝公司所為之債權讓與應不生效力，不得對
    伊請求給付系爭工程款；又伊尚未給付之工程款僅有一千一百七十萬五千六百七
    十七元；逾期罰款部分，就不可歸責於破產人偉勝公司所造成之工程延宕，伊經
    與破產人偉勝公司協調後，業已展延合理工期一百二十日，嗣因破產人偉勝公司
    財務困難，工程幾呈停滯，經伊協助始於八十七年五月三日完工，經檢討工程逾
    期二百二十四日，依約原可罰款九千餘萬元，嗣經依台北市政府核定依新頒布之
    逾期損失罰則，賠償金額以結算金額之十分之一計罰，伊之扣款均屬有據等語，
    資為抗辯。
二、經查上訴人主張破產人偉勝公司於八十七年八月二十七日經原法院宣告破產，伊
    經原法院選任為破產管理人；破產人偉勝公司前於七十九年四月十一日與被上訴
    人北市養工處訂約承攬系爭工程，系爭工程業已完工，尚有部分工程款未領取；
    依系爭工程合約第四條約定，系爭工程款之債權不得讓與，被上訴人台灣中小企
    銀等聯貸銀行竟於八十六年七月十五日與破產人偉勝公司訂約就系爭工程款為債
    權讓與之事實，業據其提出原法院八十七年度破字第二五號民事裁定、驗收紀錄
    及結算明細表為證（見原審卷第一宗九一、一四八至一六四頁），且為被上訴人
    所不爭執，自堪信為真實。
三、關於上訴人請求確認被上訴人台灣中小企銀等聯貸銀行與破產人偉勝公司就系爭
    工程款所為之債權讓與關係不存在部分：
（一）按依民法第二百九十四條第一項第二款之規定，債權人得將債權讓與於第三人
      ，但依當事人之特約，不得讓與者，不在此限。
（二）經查被上訴人台灣中小企銀等聯貸銀行抗辯彼等於八十六年三月二十四日與破
      產人偉勝公司訂立放款合約，借款多筆與破產人偉勝公司，乃於八十六年七月
      十五日由被上訴人台灣中小企銀代表彼等與破產人偉勝公司就系爭工程款訂定
      「債權讓與合約書」，業據其提出放款合約、借據及債權讓與合約書為證（見
      原審卷第一宗一二至三○頁），固堪信為真實。
（三）惟查被上訴人北市養工處與破產人偉勝公司於七十九年四月十一日所訂之系爭
      工程合約，已於第四條「付款方式」之本文，明白約定：「此項工款不得轉讓
      或委託他人代領」，有該工程合約可稽（見原審卷第一宗七九頁）；並經證人
      即破產人偉勝公司之原法定代理人熊潼祥到場證稱：「當初紓困時，銀行團有
      要看所有資料，我們有送過去」；證人秦長裕到場證稱：「本件社子島防潮工
      程契約書，我有和張予平一起送到台灣企銀總行，時間大約是在偉勝公司紓困
      期間」；及證人張予平到場證稱：「在銀行團核貸前主辦行台灣中小企銀板橋
      分行要我們提供相關工程契約，包含捷運局、高工局、本件社子島防潮工程等
      合約，我在銀行核准貸款前將上開工程契約原本及附件送到台灣企銀總行法務
      室，由一位吳姓科長交代留下資料，在經大約三、五天之後我們再被通知取回
      上開資料」等語（見原審卷第三宗一一至一三頁）。再經參諸被上訴人台灣中
      小企銀等聯貸銀行於八十六年七月九日曾召開會議「討論偉勝公司紓困聯貸案
      相關事宜」，在會議中作成結論：於破產人偉勝公司完成系爭工程款之債權讓
      與後，始得繼續撥款（見原審卷第一宗三一頁背面，本院卷第一宗一二二、一
      二三頁）等情節，足見被上訴人台灣中小企銀等聯貸銀行對破產人偉勝公司所
      為工程週轉金之專案紓困放款之主辦銀行即台灣中小企銀，在代表聯貸銀行（
      見原審卷第一宗一二頁背面、二七頁）與破產人偉勝公司簽訂系爭工程款債權
      讓與合約前，已取得系爭工程合約。且被上訴人台灣中小企銀等聯貸銀行與破
      產人偉勝公司就系爭工程款債權訂定債權讓與合約，自係應以系爭工程合約證
      明有該工程款債權存在，始有債權讓與可言，而破產人偉勝公司曾將系爭工程
      合約交付被上訴人台灣中小企銀，已如前述，則被上訴人台灣中小企銀等聯貸
      銀行對於系爭工程合約訂有禁止轉讓工程款之特約，應不得諉為不知，自未能
      認係善意第三人。被上訴人台灣中小企銀等聯貸銀行抗辯彼等不知系爭工程款
      債權禁止讓與，彼等係善意第三人云云，應不足取。
（四）又查被上訴人北市養工處曾於八十六年十月七日函知被上訴人台灣中小企銀等
      聯貸銀行，並於八十七年三月二十六日函知被上訴人台灣中小企銀，表明不同
      意被上訴人台灣中小企銀等聯貸銀行與破產人偉勝公司所為之債權讓與行為（
      見原審卷第一宗八六至八九頁）。被上訴人台灣中小企銀等聯貸銀行就系爭工
      程款債權之讓與，既不能認係善意第三人，且復未經債務人即被上訴人北市養
      工處之同意，彼等與破產人偉勝公司就系爭工程款所為之債權讓與，對被上訴
      人北市養工處自不生效力。則上訴人請求確認被上訴人台灣中小企銀等聯貸銀
      行與破產人偉勝公司間就系爭工程款所為之債權讓與關係不存在，為有理由。
四、關於上訴人請求被上訴人北市養工處給付系爭工程款之金額部分：
（一）上訴人主張被上訴人台灣中小企銀等聯貸銀行與破產人偉勝公司間就系爭工程
      款所為之債權讓與關係不存在，為有理由，已如前述，則被上訴人台灣中小企
      銀等聯貸銀行即不得向被上訴人北市養工處請求給付系爭工程款，而應由上訴
      人向被上訴人北市養工處請求給付系爭工程款之餘額。
（二）原審判命被上訴人北市養工處應給付被上訴人台灣中小企銀等聯貸銀行一千七
      百三十三萬三千三百五十元本息（惟被上訴人台灣中小企銀等聯貸銀行並無此
      項請求權，已如前述），其中被上訴人北市養工處係自認有一千一百七十萬五
      千六百七十七元未付（見原審卷第一宗一九二頁、第二宗二二一頁、第三宗一
      七二、二三九頁及原判決五八頁「四、（二）」部分），而原判決將被上訴人
      北市養工處此項自認未付之金額誤為一千一百七十五萬五千六百七十七元（見
      原判決六二頁（三）），故原判決認定被上訴人北市養工處共應給付之工程款
      一千七百三十六萬三千三百五十元，應更正為一千七百三十一萬三千三百五十
      元（其計算式為：11,705,677元＋5,607,673元＝17,313,350元－見原判決六
      二頁（三））。被上訴人北市養工處既未提起上訴，自應認被上訴人北市養工
      處就系爭工程尚有工程款一千七百三十一萬三千三百五十元未付之事實，為伊
      所不爭執。而上訴人請求被上訴人北市養工處給付之工程款則為三千九百四十
      九萬五千二百八十六元，故茲所應審究者，為上訴人超過上開金額之請求即關
      於二千二百十八萬一千九百三十六元（即下述（三）、（四））部分之請求有
      無理由。
（三）關於上訴人主張原審漏未審酌保留款十三萬六千五百三十元部分（見本院卷第
      一宗五五頁、第二宗三六、八三頁）：
      經查上訴人所為此項主張，固據其提出系爭工程第六十五期、第六十六期及第
      六十七期之估驗計價單記載估驗款保留十三萬六千五百三十元為證（見原審卷
      第二宗八七、一○四、一○七頁）。惟查上訴人既係按已施作之各項工程數量
      計算各項工程之金額（見原審卷第三宗一六五頁），並經原審審酌上訴人所主
      張之實做數量，認定上訴人所主張被上訴人北市養工處短計工程款一百四十六
      萬五千七百三十七元一節，為有理由（見原判決五九頁）；而所謂估驗保留款
      既係自工程估驗款中予以保留，則在原審認定上訴人所主張應按工程實做數量
      加計上開工程款之請求為有理由後，自不得重複加計上開保留款，再命被上訴
      人北市養工處給付，故上訴人所為此項請求，自屬無據。
（四）關於逾期罰款二千二百零四萬五千四百零六元部分（見本院卷第一宗六六頁、
      第二宗三六、八四頁）：
      經查系爭工程依工程合約第五條之約定，完工期限為自開工之日起不論晴雨三
      百天完工（見原審卷第一宗八○頁，因故延期及國定假日免計工期部分，依該
      條第三、四項之約定辦理）；而系爭工程係自七十九年六月三十日開工，竣工
      日期原預定為八十年七月三日，因用地問題未解決而採以十天折算一天辦理，
      續因施工障礙，而於八十年五月二十七日停工，八十二年二月二十七日復工，
      期間配合違建拆除進度，自八十二年十月二十日起工期改採五天折算一天；嗣
      因八十五年間之賀伯颱風導致系爭工程所在地即社子島淹水，被上訴人北市養
      工處為配合政策壓縮工期，於八十五年九月十六日全面復工，預定完工日期原
      修正為八十五年十二月三十日；復因系爭工程復工時尚有施工障礙，而破產人
      偉勝公司亦陳情請准展延工期，經被上訴人北市養工處專案檢討，並再與破產
      人偉勝公司協調後，展延合理工期一二○天，預定完工日期再修正為八十六年
      四月二十九日；又因施工障礙，於八十六年四月二十五日再次停工，期間因施
      工障礙陸續排除，於八十六年九月十七日復工，預定完工日期修正為八十六年
      九月二十一日；然因破產人偉勝公司發生財務困難，於八十七年五月三日始完
      成系爭工程，計逾期二二四日等情，有「工程部分開工報核表」、破產人偉勝
      公司八十五年十二月十四日及八十七年五月二十一日函、被上訴人北市養工處
      承辦人簽呈、台北市政府工務局八十六年二月廿七日函、及「工程竣工報核表
      」可憑（見原審卷第二宗一四三至一六五頁）；並經證人陳錫民到場證稱系爭
      工程完工日期修正為八十六年九月二十一日，有經過破產人偉勝公司同意（見
      原審卷第二宗六頁）。按系爭工程既已經被上訴人北市養工處斟酌用地問題及
      施工障礙等不可歸責於破產人偉勝公司之因素，而曾就部分工期採以十天折算
      一天或五天折算一天辦理，並因應破產人偉勝公司之陳情，而與之協調展延工
      期一二○天，且經破產人偉勝公司同意修正預定完工日期為八十六年九月二十
      一日，嗣因破產人偉勝公司發生財務困難，於八十七年五月三日始完成系爭工
      程；其逾期二二四日，依系爭工程合約第二十條之約定，被上訴人北市養工處
      原得按逾期之日數，按日依合約總價千分之二計算逾期損失即每日之違約金為
      四十一萬三千一百二十元（見原審卷第一宗八三頁），逾期二二四日原應計罰
      九千二百五十三萬八千八百八十元，惟被上訴人北市養工處已自行依八十一年
      十一月十日台北市政府新頒訂工程合約關於「逾期損失」，最高賠償金額以不
      超過「結算總額十分之一為限」之規定，減縮為按其結算總金額二億二千零四
      十五萬四千零六十元之十分之一即二千二百零四萬五千四百零六元計算違約金
      （見原審卷第一宗一九五頁、第二宗一七○、一七一頁。另按系爭工程之結算
      金額原應加計經原審判命給付而未經被上訴人北市養工處聲明不服之五百六十
      萬七千六百七十三元，惟上開據以計算違約金基準之結算總金額，並未加計該
      增加之金額），應無過高之情事；又按被上訴人北市養工處否認與訴外人張友
      真間就系爭工程有承攬關係存在（見原審卷第三宗一五九頁），即上訴人亦自
      認訴外人張友真係以破產人偉勝公司名義進場施作（見本院卷第一宗六六頁、
      第二宗三六頁），則上訴人自不得以訴外人張友真係系爭工程之次承攬人須重
      新糾工、整備機具及材料，致系爭工程發生遲延，而謂非可歸責於破產人偉勝
      公司。從而上訴人主張上開違約金應酌減至按結算總金額之百分之一計算，亦
      屬無據。
五、綜上所述，上訴人請求確認被上訴人台灣中小企銀等聯貸銀行與破產人偉勝公司
    間就系爭工程之工程款所為之債權讓與關係不存在，及駁回被上訴人台灣中小企
    銀等聯貸銀行在原審請求被上訴人北市養工處給付一千七百三十六萬三千三百五
    十元及法定遲延利息（此部分為在本院追加之聲明），併請求被上訴人北市養工
    處給付伊一千七百三十一萬三千三百五十元及自起訴狀繕本送達之翌日即八十九
    年六月十八日起至清償日止，按年息百分之五計算之利息，自屬應予准許；至上
    訴人超過上開金額之請求，即屬不應予准許。而被上訴人台灣中小企銀等聯貸銀
    行請求被上訴人北市養工處給付一千七百三十六萬三千三百五十元及自八十八年
    九月九日起至清償日止，按年息百分之五計算之利息部分，因彼等與破產人偉勝
    公司間就系爭工程款所為之債權讓與關係不存在，彼等上開請求即失所依據，不
    應准許。從而原審就上開上訴人之請求應予准許部分（除上訴人追加聲明部分外
    ），所為上訴人敗訴之判決；及就上開被上訴人台灣中小企銀等聯貸銀行之請求
    不應准許部分，所為被上訴人台灣中小企銀等聯貸銀行勝訴之判決，均有未洽；
    上訴論旨指摘原判決此部分不當，並為訴之追加求予廢棄改判，為有理由，爰予
    廢棄改判如主文第二、三、四項所示；並依上訴人及被上訴人北市養工處之聲請
    ，分別准供擔保為准、免假執行之宣告。至上訴人之請求不應准許部分，原審所
    為上訴人敗訴之判決，並無不合，上訴論旨指摘原判決此部分不當，求予廢棄改
    判，為無理由。末按上訴人先位聲明之請求既經准許，其備位聲明即毋庸審酌，
    附此說明。
六、至兩造其餘之攻擊或防禦方法，及未經援用之證據，經本院斟酌後，認為均不足
    以影響本判決之結果，自無逐一詳予論駁之必要，併此敘明。
七、據上論結，本件上訴為一部有理由，一部無理由，追加之訴為有理由，依民事訴
    訟法第四百五十條、第四百四十九條第一項、第七十九條、第八十五條第一項前
    段、第四百六十三條、第三百九十條第二項、第三百九十二條第二項，判決如主
    文。
中　　　華　　　民　　　國　　九十三　　年　　　十二　　　月　　 七 　　日
                          　　　    民事第七庭
                                　　　  審判長法  官　林　鄉　誠
                                      　　　  法  官　王　聖　惠
                                        　　　法  官  鄭　威　莉
正本係照原本作成。
如不服本判決，應於收受送達後二十日內向本院提出上訴書狀，其未表明上訴理由者
，應於提出上訴後二十日內向本院補提理由書狀（均須按他造當事人之人數附繕本）
上訴時應提出委任律師或具有律師資格之人之委任狀；委任有律師資格者，另應附具
律師資格證書及釋明委任人與受任人有民事訴訟法第四百六十六條之一第一項但書或
第二項（詳附註）所定關係之釋明文書影本。
中　　　華　　　民　　　國　　九十三　　年　　 十二 　　月　　　八　　　日
　　　　　　　　　　　　　　　　　　　　　　　書記官　吳　瑞　英
附註：
民事訴訟法第四百六十六條之一（第一項、第二項）：
對於第二審判決上訴，上訴人應委任律師為訴訟代理人。但上訴人或其他法定代理人
具有律師資格者，不在此限。
上訴人之配偶、三親等內之血親、二親等內之姻親，或上訴人為法人、中央或地方機
關時，其所屬專任人員具有律師資格並經法院認為適當者，亦得為第三審訴訟代理人
。
